【裁判字號】    89,再,8
【裁判日期】    890426
【裁判案由】    國家賠償
【裁判全文】
臺灣高等法院高雄分院民事判決  八十九年度再字第八號
    再審  原告    甲○○
    訴訟代理人    洪條根律師
                  周君強律師
    再審  被告    高雄市鼓山區公所  設高雄市鼓山區○○○路一六六號二樓
    法定代理人    陳文成      .
右當事人間國家賠償事件，再審原告對於本院八十七年度上國字第七號確定判決，提
起再審之訴，本院判決如左：
      主      文
再審之訴駁回。
再審訴訟費用由再審原告負擔。
      事      實
甲、再審原告方面：
    本件未經言詞辯論程序，依再審原告提出之書狀聲明及陳述如下：
一、聲明：請求判決：
  (一)原第一、二審之確定判決均廢棄。
  (二)再審被告應給付再審原告新台幣  (以下同)一百四十九萬元及自民國八十四年三
    月二十二日起至清償日止，按年息百分之五計算之利息。
  (三)再審及前一、二、三審之訴訟費用均由再審被告負擔。
二、陳述：
  (一)按〔法律規定之內容非僅屬授予國家機關推行公共事務之權限，而其目的係為保
    護人民生命、身體及財產等法益，且法律對主管機關應執行職務行使公權力之事
    項規定明確，該管機關公務員依此規定對可得特定之人所負作為義務已無不作為
    之裁量餘地，猶因故意或過失怠於執行職務，致特定人之自由或權利遭受損害，
    被害人得依國家賠償法第二條第二項後段，向國家請求損害賠償。最高法院七十
    二年台上字第七○四號判例謂「國家賠償法第二條第二項後段所謂公務員怠於執
    行職務，係指公務員對於被害人有應執行之職務而怠於執行者而言。換言之，被
    害人對於公務員為特定職務行為，有公法上請求權存在，經請求其執行而怠於執
    行，致自由或權利遭受損害者，始得依上開規定，請求國家負損害賠償責任。若
    公務員對於職務之執行，雖可使一般人民享有反射利益，人民對於公務員仍不得
    請求為該職務之行為者，縱公務員怠於執行該職務，人民尚無公法上請求權可資
    行使，以資保護其利益，自不得依上開規定請求國家賠償損害。」，對於符合一
    定要件，而有公法上請求權，經由法定程序請求公務員作為而怠於執行職務者，
    自有其適用，惟與首開意旨不符部分，則係對人民請求國家賠償增列法律所無之
    限制，有違憲法保障人民權利之意旨，應不予援用。〕，大法官會議釋字第四六
    九號解釋可供參照。故人民權益因國家政府機關不當作為或委派不適任之人員從
    事不適任之工作，再由其故意或過失造成人民權益之損害，即應有國家賠償法第
    二條第二項之適用。
  (二)按鄉鎮市調解條例第三十條前段規定鄉鎮市調解委員會置秘書一人，由鄉、鎮、
    市長指派鄉、鎮、市公所內大學、獨立學院法律學系或相關學系畢業或經公務人
    員法律相關類科考試及格之委任第四職等至第五職等或薦任第六職等人員擔任，
    同條例第三十二條規定本條例於直轄市、省轄市之區及未設區之省轄市準用之。
    本件再審被告指派為調解委員會秘書之吳士元，既自承在校期間並非研習法律，
    畢業後亦非從事法律工作，僅係奉派兼辦調解業務，則吳士元即既非法律學系或
    其相關學系畢業或經公務人員法律相關類科考試及格，再審被告指派此未具資格
    之人擔任該調解委員會秘書，又未予以職前訓練，已顯有過失；況國家既設有調
    解制度，再審被告卻委派無法律常識及無法勝任之人員擔任，造成不必要之延誤
    ，致再審原告無法及時取得調解書聲請強制執行查封債務人之財產，亦難謂無因
    果關係存在。
  (三)次按鄉、鎮、市公所應於調解成立之日起七日內，將調解書送請管轄法院審核，
    鄉鎮市調解條例第二十三條第一項定有明文。本件經辦人吳士元因辦理人民申請
    調解案件，未依規定期限將調解書送管轄法院審核，業經高雄市政府政風處查明
    屬實，再審被告並將吳士元懲處申誡二次，故吳士元怠於執行職務，致再審原告
    無法按時取得法院核定之調解書，據以聲請實施強制執行，查封拍賣債務人李牡
    丹之不動產，再審原告之債權額因而無法依調解內容而受清償，致遭受損害，則
    再審原告所發生之損害與吳士元之怠於執行職務有相當因果關係。蓋該調解成立
    之日為八十四年三月二十三日，如於七日內送法院審核，依正常作業程序，不需
    二個月時間，且如吳士元制作上開調解書時，其內容之記載不發生錯誤，則法院
    於八十四年五月十七日不但不可能退件，反之，即可予以核定，準此，原確定判
    決認定事實，即有民事訴訟法第四百六十八條所定不適用法規之違背法令。
  (四)又原確定判決雖引最高法院四十八年台上字第四八一號判例意旨認損害賠償之債
    係以有損害之發生及有責任原因之事實，且二者之間有相當因果關係為成立要件
    ，而本件吳士元縱於調解成立後，未能於規定期間內送請法院審核，但該行為在
    客觀上並非必然使再審原告之債權不能獲得清償，反之，如吳士元於規定期間內
    送請法院審核，亦未必即能使再審原告之債權獲得清償，況該調解原係由訴外人
    李槐基所聲請，且調解時並無再審原告之參與，李槐基亦未表明有代理再審原告
    之情事，調解內容又涉及再審原告之權益，該調解內容縱送請法院審核，法院亦
    不予核定，進而認定吳士元之遲送調解書與再審原告之未能受清償間，並無相當
    因果關係等語。惟本件調解之未及時補正及生效，皆因吳士元之不諳調解法令，
    又無基本法律知識與職能所致，已難謂與損害間無相當因果關係，苟吳士元稍有
    法律常識，當知李槐基如未受委任，即應予以查明記載，調解內容即不致遭法院
    退回補正而延誤求償期限而損害再審原告之債權。另本件債務人原非無財產，其
    所有之房屋於八十四年七月十一日，始辦妥買賣登記，移轉於訴外人謝國強，故
    再審原告本可依調解達成之條件強制執行獲得債權之求償，然因調解書遲未獲核
    定，乃啟債務人僥倖之心，故原確定判決認吳士元遲送調解書，與法院審核之行
    為及再審原告債權不能獲得清償之間並無相當因果關係，難謂的論，亦與證據事
    實不相符，則原確判定判決遽謂再審告無損害賠償請求權而不適用損害賠償原則
    ，即有適用法規定顯有錯誤之違背法令，爰依民事訴訟法第四百九十六條第一項
    第一款之規定，提起再審之訴。
三、證據：提出台灣高雄地方法院核定之本件調解書一份、高雄市政府政風處高市
    政三字第九九七四號函一份、高雄市鼓山區公所高市鼓區人字第一一七○四號
    函一份、高雄市鼓山區調解委員會秘書兼主任自白書一份，台灣高雄地方法院八
    十六年度國字第十號民事判決、本院八十七年度上國字第七號民事判決及最高法
    院八十八年度台上字第三二一七號民事裁定各一份為証。
乙、再審被告方面：
    本件未經言詞辯論程序，再審被告未提出書狀作何聲明或陳述。
丙、本院依職權調取台灣高雄地方法院八十六年度國字第十號國家賠償事件全卷。
      理      由
一、按再審之訴，顯無再審理由者，得不經言詞辯論，以判決駁回之，民事訴訟法第
    第五百零二條第二項定有明文。所謂再審之訴顯無再審之理由，係指依再審原告
    所主張之再審理理由，不經調查即可認定，在法律上顯無理由而不能獲得勝訴之
    判決者而言。
二、本件再審意旨略以：依大法官會議釋字第四六九號解釋，如人民權益因國家政府
    機關不當作為或委派不適任之人員從事不適任之工作，再由其故意或過失造成人
    民權益之損害，即應有國家賠償法第二條第二項之適用。又再審被告指派無法律
    常識及法律事務經驗之吳士元為調解委員會秘書，吳士元於處理再審原告與債務
    人李牡丹間之清償債務調解事件時，因未能注意委任資格之有無欠缺及未依規定
    期限將調解書送請法院審核，嗣經補正後，債務人已無財產可供查封拍賣受償，
    則再審被告之指派吳士元擔任調解委員會秘書之行為，顯有過失，而吳士元之延
    誤送請法院審核期限，亦與再審原告之未能及時受償間，有相當因果關係存在，
    原確定判決竟認並無相當因果關係，其適用法規顯有錯誤等語，為其論據。
三、經查：
  (一)按〔公務員於執行職務行使公權力時，因故意或過失不法侵害人民自由或權利者
    ，國家應負賠償責任。公務員怠於執行職務，致人民自由或權利遭受損害者，亦
    同。〕，為國家賠償法第二條第二項定有明文；又〔公務員因故意違背對於第三
    人應執行之職務，致第三人之權利受損害者，負損害賠償責任。其因過失者，以
    被害人不能依他項方法受賠償時為限，負其責任。〕，亦為民法第一百八十六條
    第一項所明定。另〔損害賠償之債，以有損害之發生及有責任原因事實，並二者
    之間，有相當因果關係為成立要件。故原告所主張損害賠償之債，如不合於此項
    成立要件者，即難謂有損害賠償請求權存在。〕，最高法院四十八年台上字第四
    八一號判例意旨可供參酌。故國家賠償責任或侵權行為損害賠償責任之成立，須
    以公務員之行為或怠於執行之職務與人民所受之損害，有相當因果關係為要件，
    而所謂相當因果關係，係指有此行為，依客觀觀察，通常即會發生此損害者，即
    有因果關係；如無此行為，必不生此損害，或雖有此行為，通常亦不生此損害者
    ，即為無因果關係。至大法官會議釋字第四六九號解釋，依其解釋內容〔法律規
    定之內容非僅屬授予國家機關推行公共事務之權限，而其目的係為保護人民生命
    、身體及財產等法益，且法律對主管機關應執行職務行使公權力之事項規定明確
    ，該管機關公務員依此規定對可得特定之人所負作為義務已無不作為之裁量餘地
    ，猶因故意或過失怠於執行職務，致特定人之自由或權利遭受損害，被害人得依
    國家賠償法第二條第二項後段，向國家請求損害賠償。〕所示，僅在著重就審酌
    〔公務員怠於執行職務〕之要件時，並不以有公法上之請求權為行使要件，而否
    定最高法院七十二年台上字第七０四號判例意旨所持應有公法上請求權存在，始
    得請求之見解，並未排除損害與行為間須有相當因果關係之要件，故並非公務員
    一有怠於執行職務之事實，受有損害之人民即得請求國家賠償，而忽略損害與行
    為間須有相當因果關係之要件，本件再審原告以再審被告指派吳士元擔任調解委
    員會秘書，因吳士元延誤送請法院審核調解書之期限，有怠於執行職務之行為，
    即得依上開大法官會議釋字第四六九號解釋請求再審被告負國家賠償責任，顯有
    誤解上開解釋之涵義，本院尚難採信。
  (二)又公務員之考試類科及專長雖與所任職稱之規定要件不符，但並不因而當然會因
    承辦業務而對人民造成損害，故有無損害賠償責任，並非以是否符合該資格要件
    為唯一標準（符合資格要件之人亦有因執行職務而造成人民權益受損之可能），
    仍應就該項業務之具體個案之實際情況予以考量斟酌。本件再審被告所指派擔任
    調解委員會秘書之吳士元，雖非法律學系或其相關學系畢業或經公務人員法律相
    關類科考試及格，惟此僅足表示或証明再審被告之指派行為有疏失或過失，仍不
    得執以推論該指派行為與再審原告所稱之損害間，有相當因果關係存在，再審原
    告此部分論據，尚有誤解。又本件吳士元雖有未在規定期限內將調解書送請法院
    審核，並經再審被告予以申誡二次之行政處分之事實，惟此僅屬行政機關就其所
    屬公務員因執行職務有所疏失，本於行政監督及考核權限所給予之行政處分，係
    屬行政責任之一種，就其懲處事由之內容觀之，固亦可佐証認定吳士元有〔怠於
    執行職務〕之事實，然查，承辦人員因行政疏失而遲延將調解書送法院審核，依
    一般客觀情事觀之，通常並不會導致債務人脫產之結果。蓋自調解成立後，將調
    解書並送請法院審核，乃至法院核定後，將調解書退還調解單位轉送達當事人，
    其中每一環節，均有其規定之程序及步驟，而此期間債務人均有脫產之可能，亦
    即債務人之脫產與否，主要係基於債務人之主觀意願，而非繫於其他程序之進行
    ，與有無延誤送請法院審核間，並無相當之關連性，亦即本件調解書送請法院審
    核後，法院審核期間所可能發生之情況（如因程序或實體上之事項是否明確，而
    是否須命補正），均屬法院之權限，而非調解單位所能預估，則本件吳士元縱有
    遲延將調解書送請法院審核，尚難執為與債務人李牡丹之處分財產間，有相當之
    因果關係存在，再審原告主張有相當因果關係存在，尚難採信。
  (三)至再審原告雖主張若吳士元無遲延將調解書送請法院審核，再審原告即可及早取
    得執行名義，而對李牡丹之財產聲請強制執行，損害即不致發生等語。惟查，如
    前所述，調解書送請法院為審核，法院並非必定予以核定，而使調解書具有執行
    名義，亦即法院會因調解內容之是否明確、是否適於執行及有無違反法令或公序
    良俗等項，而命補正或不予核定，故調解成立後送請法院核定，是否必能取得執
    行名義，仍屬不確定之狀態，則再審原告以嗣後經法院命補正後再准予核定之結
    果，反推吳士元之遲延送請審核與損害結果間有相當因果關係之論據，明顯忽略
    法院審核期間所可能發生之不確定因素，即有倒果為因之誤解，本院尚難為其有
    利之認定。
  (四)另按有民事訴訟法第四百九十六條第一項所列各款情形之一者，固得以再審之訴
    對確定終局判決聲明不服，但當事人已依上訴主張其事由者，不在此限，此從民
    事訴訟法第四百九十六條第一項第一款規定觀之甚明。本件再審原告以國家賠償
    法第二條第二項及民法第一百八十六條第一項規定，請求再審被告賠償其損害，
    經台灣高雄地方法院以八十六年度國字第一０號及本院以八十七年度上國字第七
    號審理並調查相關証據後，認定再審原告所稱之損害與再審被告之行為間，並無
    相關因果關係存在，而駁回再審原告之訴，再審原告雖提起第三審上訴，惟經最
    高法院以八十八年度台上字第三二十七號裁定駁回其上訴，而依該第三審上訴理
    由狀所載，即係主張本件與再審事由相同之論據，此業經本院依職權調取台灣高
    雄地方法院八十六年度國字第十號國家賠償事件全卷查明屬實，有該上訴第三審
    之書狀影本在卷可稽，則再審原告顯已於原確定判決之上訴第三審程序中主張該
    事由，又依上述最高法院八十八年度台上字第三二一七號裁定所述，係認再審原
    告之上訴雖以第二審判決違背法令為由，惟核其上訴理由狀所載內容，係就第二
    審取捨証據及認定事實之職權行使，指摘其為不當，而未具體表明合於不適用法
    規、適用法規不當、或民事訴訟法第四百六十九條所列各款之情形，難認對該判
    決之如何違背法令已有具體之指摘，而駁回上訴，衡諸前開說明，再審原告即不
    得以相同之事由提起再審之訴，故其提起本件再審之訴，亦顯無理由。
四、至再審原告主張依民法第一百八十六條第一項請求賠償部分，經查該條所規定公
    務員之侵權行為損害賠償責任，就條文內容觀之，仍須以損害與行為間有相當因
    果關係為要件，如未具備此項要件，仍不得請求賠償，而本件有關因果關係之要
    件，既經認定並無相當因果關係存在，則縱認具備其他要件，再審原告亦不得請
    求賠償，故再審原告有關此部分請求之依據，本院亦無從准許。
五、綜上所述，本件原確定判決並無適用法規錯誤之再審事由，再審原告以民事訴訟
    法第四百九十六條第一項第一款為據，提起本件再審之訴，顯無理由，不應准許
    ，爰不經言詞辯論，逕以判決駁回之。
結論：本件再審之訴顯無理由，依民事訴訟法第五百零二條第二項、第七十八條，判
      決如主文。
中      華      民      國    八十九    年      四      月    二十六    日
                                      臺灣高等法院高雄分院民事第四庭
~B1審判長法官  王錦村
~B2      法官  曾錦昌
~B3      法官  林紀元
右為正本係照原本作成。
如對本判決上訴，須於判決送達後二十日內向本院提出上訴狀，其未表明上訴理由者
，應於上訴後二十日內向本院提出上訴理由書。
中      華      民      國    八十九    年      四      月    二十八    日
~B法院書記官  張明賢
                                                                        Ｄ


司法院資訊處製作；財團法人民間司法改革基金會備份。
